臺北高等行政法院判決
                                  100年度訴字第314號
                                  100年6月16日辯論終結
原      告　崇越科技股份有限公司
代　表　人　郭智輝（董事長）
訴訟代理人　卓隆燁　會計師
被      告　財政部臺北市國稅局
代　表　人　陳金鑑（局長）住同上
訴訟代理人　吳定陽
上列當事人間營利事業所得稅事件，原告不服財政部中華民國99
年12月21日台財訴字第09913513970 號（案號：第09902029號）
訴願決定，提起行政訴訟，本院判決如下：
    主  文
原告之訴駁回。
訴訟費用由原告負擔。
　　事實及理由
壹、事實概要：
    緣原告民國（下同）95年度未分配盈餘申報，原列報「彌補
    以往年度之虧損」新臺幣（以下同）54,870,898元、未分配
    盈餘0 元；被告初查，以原告帳上累積虧損數應為39,568,9
    96元，乃核定「彌補以往年度之虧損」39,568,996元，併同
    其他減除項目，核定95年度未分配盈餘19,258,802元，依所
    得稅法第66條之9 第1 項規定，加徵10﹪營利事業所得稅1,
    925,880 元；另以原告虛列「彌補以往年度之虧損」15,301
    ,902 元 ，致短漏報未分配盈餘15,301,902元，按所漏稅額
    1,530,190 元處以0.5 倍之罰鍰計765,095 元。原告不服，
    申請復查，遭經駁回，提起訴願，未獲變更，遂向本院提起
    本件行政訴訟。
貳、本件原告主張：
一、未分配盈餘部分
（一）按「涉及租稅事項之法律，其解釋應本於租稅法律主義之
      精神：依各該法律之立法目的，衡酌經濟上之意義及實質
      課稅之公平原則為之。」司法院釋字第420 號解釋在案。
      租稅法所重視者，應為足以表徵納稅能力之經濟事實，而
      非僅依其外觀之法律行為，故在解釋適用稅法時，所應根
      據者為經濟事實，始符實質課稅及公平課稅之原則，亦為
      最高行政法院92年度判字第1112號判決所明揭。
（二）為避免納稅義務人質疑稅捐稽徵機關執行實質課稅原則，
      造成徵納雙方之爭議，98年5 月13日增訂稅捐稽徵法第12
      條之1 明定實質課稅原則：「涉及租稅事項之法律，其解
      釋應本於租稅法律主義之精神，依各該法律之立法目的，
      衡酌經濟上之意義及實質課稅之公平原則為之。稅捐稽徵
      機關認定課徵租稅之構成要件事實時，應以實質經濟事實
      關係及其所生實質經濟利益之歸屬與享有為依據。」（第
      1 項及第2 項），實質課稅原則對納稅義務人及稽徵機關
      ，無論有利或不利均應一體適用（最高行政法院94年度判
      字第702 號判決參照）。準此，課徵租稅構成要件事實之
      判斷及認定，應以其實質上經濟事實關係及所產生之實質
      經濟利益之實質課稅為準，無論對納稅義務人有利或不利
      均應一體適用，而非以形式外觀有利稽徵機關為準據，否
      則有違前開司法院釋字第420 號解釋意旨。
（三）我國兩稅合一制自87年1 月1 日實施，基於實施兩稅合一
      制度後之稅收損失，不應由股東以外之納稅義務人負擔，
      爰於所得稅法第66條之9 第1 項明定營利事業應自87年度
      起，就當年度之未分配盈餘加徵10% 營利事業所得稅，但
      加徵後該盈餘即不再適用第76條之1 有關累積未分配盈餘
      強制歸戶課稅之規定，為其立法理由明定。86年度及以前
      年度營利事業所得稅，無兩稅合一適用。因此，86年度及
      以前年度盈餘，非屬所得稅法第66條之9 規範範圍自明。
      另，為避免營利事業藉不分配盈餘之手段達到規避股東稅
      負之效果，而課以強制性之稅捐，且為正確計算應加徵10
      % 營利事業所得稅，參照86年12月30日所得稅法第66條之
      9 立法理由（證物一）：「二、為正確計算應加徵10％營
      利事業所得稅之未分配盈餘，爰於第2 項明定未分配盈餘
      之計算基礎。原則上以實際可供分配之稅後盈餘為準，即
      除當年度課稅所得額外，其屬依法減免所得稅之所得額、
      不計入所得課稅之所得額等，亦應併入計算未分配盈餘，
      同時各該營利事業依法不能分配或已不存在之所得，亦准
      予減除，俾使未分配盈餘之計算臻於公平合理。」。又，
      95年5 月30日同法修正理由（證物一）：「…二、為使應
      加徵10％營利事業所得稅之未分配盈餘，更趨近於營利事
      業實際保留之盈餘，爰修正第2 項，規定營利事業自計算
      94年度之未分配盈餘起，應以依商業會計法規定處理之當
      年度稅後純益為基礎，同時修正各款減除項目規定：…五
      、按營利事業依規定編製之財務報表如經會計師查核者，
      依會計師查核簽證財務報表規則第28條規定，財務報表之
      金額，應以會計師查定數為準；其後如經主管機關查核者
      ，依相關財務報告編製準則規定略以（如證券發行人財務
      報告編製準則第5 條），財務報表經主管機關查核通知調
      整者，應予調整更正。依此爰將第5 項移列為第4 項，並
      配合上述規定作修正，以資周延。」依此，自94年度起計
      算未分配盈餘應以商業會計法之規定處理當年度稅後純益
      為基礎，其修法理由係為使應加徵10% 營利事業所得稅之
      未分配盈餘，能更趨近於營利事業實際保留之盈餘（避免
      對不存在之未分配盈餘課稅）。若依財務會計處理準則規
      定應沖減保留盈餘，將減少其帳上可供分配之盈餘，如稅
      捐稽徵機關未准營利事業依財務會計處理規定所減少可供
      分配之盈餘，作為未分配盈餘申報之減除項目者，則將產
      生對已不存在之未分配盈餘課稅等不合理現象，不符稅捐
      稽徵法第12條之1 公平實質課稅精神及所得稅法第66條之
      9 計算實質保留盈餘計稅立法意旨。
（四）次按「銷售商品應於符合下列所有情況時認列收入：（1
      ）企業將商品之顯著風險及報酬移轉於買方。（2）企 業
      對於已經出售之商品既不持續參與管理，亦未維持其有效
      控制。（3）收 入金額能可靠衡量。（4）與 交易有關之
      經濟效益很有可能流向企業。（5）與 交易相關之已發生
      及將發生之成本能可靠衡量。」及「企業交付商品後，若
      仍須承擔顯著風險，則此交易並非銷售，不宜認列收入。
      ：……（3）商 品已運送但未完成安裝，而商品之安裝係
      交易之重要部分。」分別為財團法人中華民國會計研究發
      展基金會財務會計準則公報第32號「收入認列之會計處理
      準則」第27段及第13段所明定。銷售商品之收入應於符合
      前開處理準則規定，且於買方收到商品、完成安裝及驗收
      時，始得認列收入。
（五）證券交易法第36條明文：「已依本法發行有價證券之公司
      ，除經主管機關核准者外，應依下列規定公告並向主管機
      關申報：一、於每會計年度終了後3 個月內，公告並申報
      經會計師查核簽證、董事會通過及監察人承認之年度財務
      報告。二、於每半會計年度終了後2 個月內，公告並申報
      經會計師查核簽證、董事會通過及監察人承認之財務報告
      。三、……。」，同法施行細則第6 條規定：「依本法第
      36 條 所公告並申報之財務報告，有未依有關法令編製而
      應予更正者，應照主管機關所定期限自行更正，並依下列
      規定辦理：一、更正稅後損益金額在新臺幣1,000 萬元以
      上，且達原決算營業收入淨額百分之1 或實收資本額5%以
      上者，應重編財務報告，並重行公告。二、更正稅後損益
      金額未達前款標準者，得不重編財務報告。但應列為保留
      盈餘之更正數」，是以，公司已依證券交易法第36條公告
      之財務報告，有未依有關法令編製，且更正稅後損益金額
      在一定標準以上者，應重編財務報告；至於更正稅後損益
      金額未達該標準者，則准不重編財務報告。
（六）原告係於89年核准上櫃92年上市之公司，故94年度財務報
      表依限於95年3 月前辦理公告並向主管機關申報，至96年
      間方查得94年國外客戶機械設備銷售交易，已認列銷貨收
      入167,902,000 元及進貨成本94,740,800元，但尚未實際
      完成機器設備安裝及取得客戶驗收憑證，未符合前開財務
      會計準則公報第32號「收入認列之會計處理準則」第27段
      及第13段所定達到收入認列時點，加上該國外客戶對該交
      易合約之履行存有爭議，已暫停該專案執行。茲此，原告
      申報主管機關暨公告94年度財務報表有溢報稅後淨利54,8
      70,898元｛即 （銷售貨收入167,902,000 元－進貨成本
      94,740,800元）×（1 －25%）｝ ，原本應辦理更正「94
      年度」未分配盈餘申報予釐正，但依據行為時資誠會計師
      事務所財務簽證會計師於原告95年度財務報表暨會計師查
      核報告附件九、重大之期後事項（二）揭示（證物二），
      因是項更正稅後損益金額未達證券交易法施行細則第6 條
      證券主管機關所定之重編標準，爰以「前期損益調整」科
      目，逕行調整95年度之期初未分配盈餘54,870,898元。故
      ，原告未重編94年度財務報告，合先陳明。
（七）本件系爭稅後淨利影響數54,870,898元既係溢列94年度盈
      餘，而非原告94年度實際保留之未分配盈餘，且該94年度
      不存在之溢列盈餘54,870,898元皆於95年股東會決議分配
      各股東在案（證物三），審酌財務簽證會計師意見因未達
      重編標準，並未更正「94年度」之稅後純益計算當期期末
      未分配盈餘，再轉95年度期初未分配盈餘，而以「前期損
      益調整」科目逕行調整95年度期初未分配盈餘，從而原告
      於96年5 月向被告辦理95年度未分配盈餘申報時，將系爭
      稅後淨利影響數54,870,898元列報未分配盈餘申報書項次
      6 「彌補以往年度之虧損」科目減除，以達到釐正正確94
      年度溢報未分配盈餘金額，計算正確95年度未分配盈餘數
      ，應符合所得稅得66條之9 「趨近於營利事業實際保留之
      盈餘」之立法精神。
（八）另從原告盈餘收入與支出分析：由於原告94、95年度盈餘
      股東會亦均決議全數分配，因此，94、95年度分配盈餘支
      出合計數應該恆等94、95年度實際可分配盈餘收入合計數
      。就盈餘分配支出面而言：本件原告94年度依股東會決議
      分配盈餘數393,802,372 元（含法定公積金及董監酬勞）
      ，95年度依股東會決議分配盈餘數383,959,908 元，原告
      94、95年度依股東會決議實際分配盈餘支出合計數為777
      ,762,280 元 （＝94年度實際分配數393,802,372 元＋95
      年度實際分配數383,959,908 元）。另從可分配盈餘收入
      面而言：原告94年度帳載稅後淨利雖達393,802,372 元，
      減除當年度溢列稅後淨利54,870,898元，原告94年度正確
      可分配盈餘數應僅為338,931,474 元（393,802,372 元－
      54,870,898元）。而原告95年度稅後純益438,830,806 元
      。因此，94、95年度正確可分配盈餘收入合計數777,762,
      280 元（＝94年度正確可分配數338,931,474 元＋95年度
      實際可分配數438,830,806 元），與原告94、95年度依股
      東會決議實際分配盈餘支出合計數777,762,280 元，恆相
      符合，並無差異（證物四），足證原告將94年度溢列收益
      致溢分配盈餘54,870,898元，於95年度未分配盈餘沖抵，
      並無重複列減扣除而短少原告可分配盈餘數額，本於租稅
      法律主義之精神，依各該法律之立法目的，衡酌經濟上之
      意義及實質課稅之公平原則，及稅捐稽徵法第12條之1 規
      定，被告認定課徵租稅之構成要件事實時，應以實質經濟
      事實關係及其所生實質經濟利益之歸屬與享有為依據，全
      數認列減除不存在之盈餘54,870,898元，惟被告原核定暨
      復查決定卻扣除原告累積盈餘（86年度以前）15,301,902
      元，僅核認39,568,996元。訴願決定更執以原告96年度股
      東常會議事錄及95年度盈餘分配表等資料，並無虧損彌補
      之議案，其盈餘分配表亦未載有累積虧損代彌補；……截
      至94年度決算日止，並無依商業會計法規定處理之累積虧
      損數額，…，是原告列報「彌補以往年度之虧損」54,870
      ,898 元 ，即難認為有理由。被告原核定、復查決定與財
      政部訴願決定，認事用法，顯有違反司法院釋字第420 號
      解釋意旨及稅捐稽徵法第12條之1 明文認定課徵租稅之構
      成要件事實時，應以實質經濟事實關係及經濟利益歸屬為
      依據之實質課稅原則規定，應予撤銷。
（九）退步言，所得稅法第114 條之2 規定：「營利事業有下列
      各款規定情形之一者，應就其超額分配之可扣抵稅額，責
      令營利事業限期補繳，……。」，營利事業如有超額分配
      股東可扣抵稅額之情事，稽徵機關原則上應僅責令營利事
      業補繳超額分配可扣抵稅額，並非歸責向獲配股利之股東
      為更正扣抵稅額。且現行所得稅法對於營利事業誤溢分配
      股利所得額，並未責成公司更正各股東股利憑單給付總額
      ，並由股東據以更正所得稅申報退、補稅款之規定。縱被
      告不同意原告將系爭94年度稅後淨利影響數54,870,898元
      ，逕列95年度未分配盈餘申報之「彌補以往年度之虧損」
      之項目，則是項誤溢給付股利所得，原告業已於95年將系
      爭94年度稅後淨利影響數54,870,898元分配股東在案，並
      無累積未分配盈餘之情事，自無加徵10% 稅額規定之適用
      ，參照前開所得稅法第114 條之2 有關超額分配股東可扣
      抵稅額歸責營利事業補繳之精神，本諸該稅後淨利影響數
      自始非屬原告94年度盈餘並已於95年度全數分配未保留，
      係屬依法不能分配或已不存在之所得，已非屬所得稅法第
      66條之9 規定加徵10% 稅額之範圍，准予將原列報項次6
      「彌補以往年度之虧損」減除項目，全額改列示於申報書
      保留備供減除項目之項次15「溢分配94年度盈餘數」核定
      減除，以避免對已分配而不存在之盈餘，再誤為計課所得
      稅負，方符合符合所得稅得66條之9 「趨近於營利事業實
      際保留之盈餘」之立法精神，避免對不存在之未分配盈餘
      課稅被告原核定、復查決定與財政部訴願決定，認事用法
      ，顯有違誤，應予撤銷。。
二、罰鍰部分
（一）本件系爭溢列54,870,898元盈餘全數分配視為虧損，既為
      被告所不爭，自無虛列彌補以往年度之虧損15,301,902元
      。且原告業善盡誠實義務，於營利事業所得稅結算申報書
      「盈餘分配或盈虧撥補表95年度」，充分完整揭示。縱然
      對於租稅客體之法律屬性見解不同，尚不構成違背稅法上
      義務之短漏報行為，被告對原告科處短漏報稅捐的違章罰
      鍰765,095 元，顯與最高行政法院98年度判字443 號判決
      及98年度判字第1468號判決意旨不符，於法未合，應予撤
      銷。
（二）次按「違反行政法上義務之行為非出於故意過失者，不予
      處罰。」為行政罰法第7 條定有明文，另揆諸司法院釋字
      第275 號解釋：「人民違反法律義務而受行政罰之行為，
      法律無特別規定時，雖不以出於故意為必要，仍須以過失
      為其責任條件」，基於「有責任始有處罰」之原則，對於
      違反行政法上義務之處罰，應以行為人主觀上有可非難性
      及可歸責性為前提，如行為人主觀上並非出於故意或過失
      情形，應無可非難性及可歸責性，甚為灼明。
（三）「查漏稅違章之處罰是以納稅義務人違反誠實義務為前提
      ，而在自動報繳之稅制下，有關納稅義務人是否違反誠實
      義務，則是視其在報繳之時點有無充份揭露『取得所得』
      一事，若其揭露其事，只是因為在該稅捐客體之法律屬性
      有爭議（例如自認該所得為免稅所得），而未予繳納所對
      應之稅款，即難以漏稅行為視之。」，最高行政法院98年
      度判字443 號判決（證物五）及98年度判字1468號判決（
      證物六）揭櫫參照，學者陳清秀著，稅法總論，86年版第
      550 頁至551 頁亦揭示：「如稅捐義務人倘若在稅捐申報
      書，或其附件、說明書上，充分完整的揭示說明，與課稅
      基礎個別項目有關的事實及法律問題，甚至以誠信的方式
      挑戰行政函釋的合法性，則其見解雖與稽徵機關不同，而
      被調整補稅，但因其以對於有關課稅事實加以揭露開示，
      故不構成違背稅法上義務的短漏報行為，自不應科處短漏
      報稅捐的違章罰鍰。」。納稅義務人如已依誠實義務，充
      分完整揭露其課稅事實，縱其對租稅客體之法律屬性見解
      與稅捐稽徵機關不同，而為稅捐稽徵機關調整補稅，尚不
      構成短漏報違章行為，稅捐稽徵機關自不得對其科處違章
      罰鍰，合先敘明。
（四）按虛列支出減除者以為不存在數額事實，列計支出減除之
      造假之出列報減除之意，本件系爭誤溢帳列94年機械設備
      銷貨收入及進貨成本，既未完成安裝及客戶驗收程序，未
      符合收入認列時點，加上該國外客戶對交易合約之履行存
      有爭議，已暫停該專案執行有會計師簽證報告及公告在案
      足資證明事實存在，且系爭稅後淨利影響數54,870,898元
      ，原告業於95 年 全數分配股東，爰以「前期損益調整」
      科目，認屬94年度虧損性質，辦理系爭95年度未分配盈餘
      申報減除「彌補以往年度之虧損」，證諸被告核定調整之
      法令及理由：「帳上累積虧損數應為39,568,996元（前期
      損益調整－54,870,898元＋86年度以前盈餘15,301,902元
      ）」。足證被告原核定仍肯認原告將系爭溢列已分配54,8
      70,898元，得申報95年度「彌補以往年度之虧損」之法律
      屬性見解為雙方不爭。本件爭點僅在該虧損數應否減除86
      年度以前盈餘15,301,902元？難謂原告有虛列彌補以往年
      度之虧損，致短漏報95年度未分配盈餘。但訴願決定以列
      報「彌補以往年度之虧損」之數額，大於其以「當年度之
      稅後純益」實際彌補以往年度虧損之數額者，即屬虛列，
      自難御免漏報之責任，及謂已善盡誠實義務，冀邀免罰。
      顯違行政程序法第9 條及第36條之明文規定「行政機關就
      該管行政程序，應於當事人有利及不利之情形，一律注意
      。」及「行政機關應依職權調查證據，不受當事人主張之
      拘束，對當事人有利及不利事項一律注意。」
（五）原告為92年上市之公司，故94年度及95年度財務報表依限
      於95年3 月前辦理公告並向主管機關申報，且原告95年度
      營利事業所得稅結算申報卷附95年12月31日資產負債表，
      爰以「前期損益調整」（54,870,898）元，列報並計累積
      盈虧為（39,568,996）元﹝（前期損益調整-54,870,898
      元＋86年度以前盈餘15,301,902元）﹞，並於累積盈虧科
      目查核說明詳載：「該公司與國外某一客戶因對交易合約
      之履行存有爭議，造成不當認列收入及成本，目前該專案
      已暫停執行。因94年度上述合約之影響數尚未達證券交易
      法之重編標準，遂調整民國95年度之期初累積盈餘54,870
      ,898 元 ，待實際實現年度在於帳外調整。經核帳載記錄
      ，尚無不合。」（證物七）。另，告於辦理系爭95年度未
      分配盈餘申報時，業善盡誠實義務，於營利事業所得稅結
      算申報書「盈餘分配或盈虧撥補表95年度」，充分完整揭
      示系爭94年度虧損54,870,898元，係全數由「95年度盈餘
      」438,830,806 元予以彌補，分配盈餘302,576,827 元，
      並依稅額扣抵比率33.33%，計算可扣抵稅額100,848,856
      元，列報96年度股東可扣抵稅額帳戶變動明細申報表之減
      除項目，且為被告核定在案（證物八）；至於「86年度及
      以前年度盈餘」15,301,902元，則未彌補「以後年度」虧
      損，逕予分配盈餘4,969,603 元，於法有據。縱原告對租
      稅客體之法律屬性見解與被告原核定不同，尚不構成違背
      稅法上義務之短漏報行為，被告自不應對原告科處短漏報
      稅捐的違章罰鍰。惟被告原核定卻以原告本件未分配盈餘
      申報，構成違章事實，對原告處以違章罰鍰765,095 元，
      顯與前開最高行政法院98年度判字443 號判決及最高行政
      法院98年度判字1468號判決意旨不符，於法未合，應予撤
      銷。
三、綜上結論，本於租稅法律主義之精神稅捐稽徵法第12條之1
    明定稅捐稽徵機關認定課徵租稅之構成要件事實時，應以實
    質經濟事實關係及實質經濟利益之歸屬與享有為依據，本件
    系爭減除彌補虧損54,870,898元已分配不存在之盈餘，因未
    達證券交易法施行細則第6 條證券主管機關所定之重編標準
    ，爰以「前期損益調整」科目逕行調整95年度期初未分配盈
    餘，故應全數准予減除，惟被告原核定暨復查決定卻扣除原
    告86年度以前累積盈餘15,301,902元，僅核認39,568,996元
    。訴願決定更執以原告96年度股東常會議事錄及95年度盈餘
    分配表等資料，並無虧損彌補之議案，其盈餘分配表亦未載
    有累積虧損代彌補；是原告列報「彌補以往年度之虧損」54
    ,870,898 元 ，即難認為有理由。被告原核定、復查決定與
    財政部訴願決定，認事用法，顯有違反司法院釋字第420 號
    解釋意旨及稅捐稽徵法第12條之1 實質課稅原則規定，應予
    撤銷。至於罰鍰部分，系爭溢列54,870,898元盈餘全數分配
    視為虧損，既為被告所不爭，自無虛列彌補以往年度之虧損
    15,301,902元。且原告業善盡誠實義務，於營利事業所得稅
    結算申報書「盈餘分配或盈虧撥補表95年度」，充分完整揭
    示，尚不構成違背稅法上義務之短漏報行為等情。並聲明求
    為判決撤銷訴願決定及原處分（含復查決定）。
參、被告則以：
一、95年度未分配盈餘
（一）原告95年度未分配盈餘申報，原列報項次6 「彌補以往年
      度之虧損」54,870,898元、未分配盈餘0 元，被告初查，
      以原告帳上累積虧損數應為39,568,996元｛前期損益調整
      －54,870,898元＋累積盈餘（86年度以前）15,301,902元
      ｝，乃核定「彌補以往年度之虧損」39,568,996元，併同
      其他減除項目，核定95年度未分配盈餘19,258,802元。原
      告不服，主張略以，94年度提早認列未達收入認列時點之
      銷貨收入及成本，致溢列94年度稅後淨利54,870,898元，
      並已全數分配，爰以「前期損益調整」科目，逕行調減95
      年度之期初累積盈餘54,870,898元，依經濟部77年7 月22
      日商字第21356 號函釋，本件因94年度溢列收益調減累積
      盈餘而生之虧損，自無由86年度以前盈餘彌補適用，請追
      認差額15,301,902元云云，申經被告復查決定略以，查原
      告95年度營利事業所得稅結算申報卷附95年12月31日資產
      負債表所載「累積盈虧（87年度以後餘額）」負39,568,9
      96元｛前期損益調整－54,870,898元＋累積盈餘（86年度
      以前）15,301,902元｝，依首揭規定，所稱彌補以往年度
      之虧損，係指營利事業以當年度之未分配盈餘實際彌補其
      截至上一年度決算日止，依商業會計法規定處理之累積虧
      損數額，而經濟部77年7 月22日商字第21356 號函：「…
      …公司法第232 條第1 項所稱『彌補虧損』係指公司決議
      分配盈餘時，須先彌補以往年度所產生之虧損而言。」所
      指虧損亦係累積虧損數額，原告主張，顯係誤解，被告原
      核定「彌補以往年度之虧損」39,568,996元及未分配盈餘
      19,258,802元，並無不合，遂駁回其復查之申請。原告不
      服，提起訴願，遞經財政部訴願駁回在案。
（二）按首揭所得稅法第66條之9 就未分配盈餘課稅之規定，係
      採個別年度課稅方式，就財政部89年9 月26日台財稅第08
      9 0456933 號函釋：「……三、按所得稅法第66條之9 第
      1 項有關營利事業當年度之盈餘未作分配者，應就該未分
      配盈餘加徵10% 營利事業所得稅之規定，係以『個別年度
      』之未分配盈餘為計算基礎。……」意旨自明。次按自94
      年度起，營利事業當年度未分配盈餘之計算，係以其當年
      度依商業會計法規定處理之稅後純益為基礎，減除所得稅
      法第66條之9 第2 項所列各款後之餘額；而該條項第2 款
      所稱「彌補以往年度之虧損」，依同法施行細則第48條之
      10第1 項規定，係指營利事業以當年度之未分配盈餘實際
      彌補其截至上一年度決算日止，依商業會計法規定處理之
      累積虧損數額。是以，如營利事業截至上一年度決算日止
      ，並無依商業會計法規定處理之累積虧損數額，或其累積
      虧損數額非以當年度之未分配盈餘實際彌補者，即無從列
      報「彌補以往年度之虧損」為當年度未分配盈餘計算之減
      除項目。
（三）本件原告95年度未分配盈餘申報，雖列報「彌補以往年度
      之虧損」54,870,898元，惟依被告卷附原告96年股東常會
      議事錄（詳審查報告書第384 頁）及95年度盈餘分配表等
      資料（詳審查報告書第516 頁），原告並無虧損彌補之議
      案，其盈餘分配表亦未載有累積虧損待彌補；又原告亦自
      承歷年結算申報均有盈餘，並無核定虧損情事，有原告87
      年度至95年度營利事業所得稅結算申報書等資料（詳審查
      報告書583-1 至583-9 頁）可稽，足認原告截至94年度決
      算日止，並無依商業會計法規定處理之累積虧損數額，其
      95年度之稅後純益亦無實際彌補以往年度虧損之情形，是
      原告列報「彌補以往年度之虧損」54,870,898元，即難認
      為有理由。
（四）至原告主張系爭「彌補以往年度之虧損」54,870,898元，
      係因94年度溢列稅後淨利54,870,898元，並已於95年度全
      數分配，致溢分配94年度盈餘，乃視同虧損列報；又縱未
      得列報「彌補以往年度之虧損」，亦應轉正改列「溢分配
      94年度盈餘數」核減，如未准予扣除，未分配盈餘數將大
      於兩年度正確課稅所得合計數等語，按所得稅法第66條之
      9 規定之未分配盈餘，係採個別年度計算，有別於財務會
      計上之未分配盈餘，同法條第2 項並已明定未分配盈餘計
      算之減除項目，系爭減除金額54,870,8 98 元，即原告所
      稱前期損益調整數或溢分配94年度盈餘數，既不符合該法
      條項前9 款規定，亦非第10款「其他經財政部核准之項目
      」，自不得列為95年度未分配盈餘計算之減除項目；原告
      所訴各節，核不足採。
（五）綜上，本件原告無從列報「彌補以往年度之虧損」54,870
      ,898 元 ，已如前述，然被告原核定僅以原告帳上累積虧
      損數應為39,568,996元｛前期損益調整－54,870,898元＋
      累積盈餘（86年度以前）15,301,902元｝，未究明其有無
      以95年度之稅後純益實際彌補以往年度之虧損，即核定「
      彌補以往年度之虧損」39,568,996元，顯有未洽，惟既對
      原告有利，依行政救濟不利益變更禁止原則，被告原核定
      95年度未分配盈餘19,258,802元，請續予維持。
二、罰鍰
（一）按「營利事業已依第102 條之2 規定辦理申報，但有漏報
      或短報未分配盈餘者，處以所漏稅額1 倍以下之罰鍰。」
      為所得稅法第110 條之2 第1 項所明定。次按「未分配盈
      餘申報書項次6 、彌補以往年度之虧損：財務報表經會計
      師簽證案件：申報之數額＞以『當年度稅後純益』實際彌
      補以往年度之虧損之差額（即虛列數），依違章論罰。…
      …」為財政部96年10月2 日台財稅字第09600364650 號函
      發布之「94年度或以後年度營利事業未分配盈餘申報案件
      之違章認定原則」所規定。
（二）被告以原告辦理95年度未分配盈餘申報，虛列項次6 「彌
      補以往年度之虧損」15,301,902元，致短漏報未分配盈餘
      計15,301,902元，遂依首揭規定，按所漏稅額1,530,190
      元處以0.5 倍之罰鍰計765,095 元。原告不服，主張略以
      ，其已於營利事業所得稅結算申報書「盈餘分配表或盈虧
      撥補表95年度」（詳審查報告書第257 頁）充分完整揭示
      ，對於租稅客體之法律屬性見解不同，尚不構成違背稅法
      上義務之短漏報行為云云，申經被告復查決定略以，查原
      告雖於會計師簽證報告第19、20頁（詳審查報告書第426
      、427 頁）有所說明，惟系爭事項法令已明定，原告自有
      應注意能注意而不注意之過失，系爭未分配盈餘既經維持
      ，原處罰鍰765, 095元並無違誤為由，遂駁回其復查之申
      請。原告不服，提起訴願，遞經財政部訴願駁回在案。
（三）按營利事業辦理未分配盈餘申報，如列報「彌補以往年度
      之虧損」之數額，大於其以「當年度之稅後純益」實際彌
      補以往年度之虧損之數額者，即屬虛列，應依違章論罰。
      本件原告自知且自承其歷年並無核定虧損情事，惟仍將系
      爭減除金額54,870,898元視同94年度虧損，全額列報「彌
      補以往年度之虧損」，致短漏報95年度未分配盈餘，自難
      卸免漏報之責任。從而被告原核定以原告有虛列「彌補以
      往年度之虧損」致短漏報95年度未分配盈餘之違章情事，
      予以論罰，並無不合；惟被告原核定「彌補以往年度之虧
      損」39,568,996元，尚有未妥，已如前述，則以虛列「彌
      補以往年度之虧損」15,301,902元（申報數54,870,898元
      －核定數39,568,996元），致短漏報未分配盈餘計15,301
      ,902 元 ，按所漏稅額1,530,190 元裁處0.5 倍之罰鍰計
      765,095 元，亦有未妥，惟既係屬對原告有利，依行政救
      濟不利益變更禁止原則，復查決定及訴願決定請續予維持
      等語，資為抗辯。並聲明求為判決駁回原告之訴。
肆、兩造不爭之事實及兩造爭點：
    如事實概要欄所述之事實，業據提出原告96年度股東可扣抵
    稅額帳戶變動明細申報表核定通知書影本附本院卷及95年未
    分配盈餘申報核定通知書影本附訴願卷為證，其形式真正為
    兩造所不爭執，堪信為真，兩造之爭點厥為：
一、原告94年度溢分配之稅後淨利54,870,898元得否以「彌補以
    往年度之虧損」為科目，逕行列為95年度之期初未分配盈餘
    之減項？
二、原告就系爭短漏報行為，是否僅因對租稅客體之法律屬性見
    解與被告不同，難謂有故意過失？原告得否主張行政罰法第
    8 條按其情節而得減免其罰鍰？原處分按所漏稅額處以0.5
    倍之罰鍰，是否適法？
伍、本院之判斷：
甲、95年度未分配盈餘部分：
一、本件應適用之法條與法理：
（一）所得稅法第66條之9 第1 項、第2 項第2 款、第10款、第
      4 項前段規定：「自87年度起，營利事業當年度之盈餘未
      作分配者，應就該未分配盈餘加徵10% 營利事業所得稅。
      前項所稱未分配盈餘，自94年度起，係指營利事業當年度
      依商業會計法規定處理之稅後純益，減除下列各款後之餘
      額：一、（刪除）二、彌補以往年度之虧損及經會計師查
      核簽證之次一年度虧損。……十、其他經財政部核准之項
      目。……營利事業當年度之財務報表經會計師查核簽證者
      ，第2 項所稱之稅後純益，應以會計師查定數為準。」
（二）所得稅法施行細則第48條之10第1 項規定：「本法第66條
      之9 第2 項第2 款所稱彌補以往年度之虧損，指營利事業
      以當年度之未分配盈餘實際彌補其截至上一年度決算日止
      ，依商業會計法規定處理之累積虧損數額；所稱經會計師
      查核簽證之次一年度虧損，指營利事業次一年度財務報表
      經會計師查核簽證查定之稅後純損數額。」
二、原告94年度溢分配之稅後淨利54,870,898元，不得以「彌補
    以往年度之虧損」為科目，逕行列為95年度之期初未分配盈
    餘之減項：
（一）按「公司每屆會計年度終了，應將營業報告書、財務報表
      及盈餘分派或虧損撥補之議案，提請股東同意或股東常會
      承認。」、「每會計年度終了，董事會應編造左列表冊，
      於股東常會開會30日前交監察人查核：一、營業報告書。
      …三、盈餘分派或虧損撥補之議案。」、「董事會應將其
      所造具之各項表冊，提出於股東常會請求承認，經股東常
      會承認後，董事會應將財務報表及盈餘分派或虧損撥補之
      決議，分發各股東。」及「公司非彌補虧損及依本法規定
      提出法定盈餘公積後，不得分派股息及紅利。」分別為公
      司法第20條第1 項、第228 條第1 項第3 款、第230 條第
      1 項及第232 條第1 項所明定。復按公司法第232 條規定
      所稱之「盈餘」，固係公司依商業會計法及財務會計準則
      公報等規定，所產生之財務可分配盈餘。惟因兩稅合一實
      施後，所得稅法第66條之9 係採「年度」課稅方式，即當
      年度未分配盈餘如未分配，即應加徵10% 營利事業所得稅
      ，致所得稅法施行細則第48條之10第4 項爰規定得減除之
      虧損，必須源於「當年度之未分配盈餘」，其目的在區隔
      非屬可分配盈餘中之期初未分配盈餘。是公司法第232 條
      第1 項規定之「虧損」，應係指為完成決算程序經股東會
      承認後之累積虧損，與公司年度進行中所發生之本期淨損
      之合計；該虧損之彌補，依公司法第20條第1 項、第228
      條第1 項第3 款及第230 條第1 項規定，則須經向股東會
      提出虧損撥補議案，並經股東會議決之程序為之方可。又
      按「盈餘分配或虧損彌補，應俟業主同意或股東會決議後
      方可列帳，有盈餘分配或虧損彌補之議案，應在財務報表
      附註中註明。」為商業會計處理準則第26條第2 項所規定
      ，又「自87年度起，營利事業當年度之盈餘未作分配者，
      應就該未分配盈餘加徵10% 營利事業所得稅。前項所稱未
      分配盈餘，自94年度起，係指營利事業當年度依商業會計
      法規定處理之稅後純益，減除下列各款後之餘額：一、（
      刪除）二、彌補以往年度之虧損及經會計師查核簽證之次
      一年度虧損。……營利事業當年度之財務報表經會計師查
      核簽證者，第2 項所稱之稅後純益，應以會計師查定數為
      準。」、「本法第66條之9 第2 項第2 款所稱彌補以往年
      度之虧損，指營利事業以當年度之未分配盈餘實際彌補其
      截至上一年度決算日止，依商業會計法規定處理之累積虧
      損數額；所稱經會計師查核簽證之次一年度虧損，指營利
      事業次一年度財務報表經會計師查核簽證查定之稅後純損
      數額。」亦為所得稅法第66條之9 第1 項、第2 項第2 款
      、第4 項前段、所得稅法施行細則第48條之10第1 項所明
      定，可知得依所得稅法第66條之9 第2 項第2 款規定為「
      彌補以往年度虧損」，當係指營利事業以當年度之未分配
      盈餘實際彌補以往年度虧損而言。故如果營利事業截至上
      一年度決算日止，並無依商業會計法規定處理之累積虧損
      數額，或其累積虧損數額非以當年度之未分配盈餘實際彌
      補者，即無從列報「彌補以往年度之虧損」為當年度未分
      配盈餘計算之減除項目。
（二）本件原告95年度未分配盈餘申報，雖列報「彌補以往年度
      之虧損」54,870,898元，惟依被告卷附原告96年股東常會
      議事錄及95年度盈餘分配表等資料，原告並無虧損彌補之
      議案，其盈餘分配表亦未載有累積虧損待彌補；又原告亦
      自承歷年結算申報均有盈餘，並無核定虧損情事，有原告
      87年度至95年度營利事業所得稅結算申報書等資料可稽，
      足認原告截至94年度決算日止，並無依商業會計法規定處
      理之累積虧損數額，其95年度之稅後純益亦無實際彌補以
      往年度虧損之情形，原告列報「彌補以往年度之虧損」54
      ,870,898元，難認為有理由。
（三）原告雖主張系爭54,870,898元，係因94年度溢列稅後淨利
      54,870,898元，並已於95年度全數分配，致溢分配94年度
      盈餘，應「視同虧損」列報；又縱未得列報「彌補以往年
      度之虧損」，亦應轉正改列「溢分配94年度盈餘數」核減
      ，如未准予扣除，未分配盈餘數將大於兩年度正確課稅所
      得合計數云云，惟按所得稅法第66條之9 規定之未分配盈
      餘，係採個別年度計算，必限於以往年度有實際虧損，其
      有別於財務會計上之未分配盈餘，無所謂「視同虧損」，
      原告尚不得將94年度溢分配之稅後淨利54,870,898元，以
      「彌補以往年度之虧損」為科目，逕行列為95年度之期初
      未分配盈餘之減項。又所得稅法第66條之9 第2 項已明定
      未分配盈餘計算之減除項目，系爭減除金額54,870,898元
      ，即原告所稱前期損益調整數或溢分配94年度盈餘數，既
      不符合該法條項前9 款規定，亦非第10款「其他經財政部
      核准之項目」，自不得列為95年度未分配盈餘計算之減除
      項目；原告主張應轉正改列「溢分配94年度盈餘數」核減
      云云，亦不足採。
（四）至原告雖主張系爭94年度溢列稅後淨利54,870,898元，如
      未准予扣除，未分配盈餘數將大於兩年度正確課稅所得合
      計數等語，惟按證券交易法施行細則第6 條規定：「依本
      法第36條所公告並申報之財務報告，有未依有關法令編製
      而應予更正者，應照主管機關所定期限自行更正，並依下
      列規定辦理：一、更正稅後損益金額在新臺幣1,000 萬元
      以上，且達原決算營業收入淨額百分之1 或實收資本額5%
      以上者，應重編財務報告，並重行公告。二、更正稅後損
      益金額未達前款標準者，得不重編財務報告。但應列為保
      留盈餘之更正數」，其僅規定更正稅後損益金額未達前款
      標準者「得」不重編財務報告，並未禁止重編財務報告，
      原告若欲消除系爭94年度溢列稅後淨利54,870,898元，即
      應於94年度財務報表加以解決（例如重編94年度財務報告
      ），而不得跨年度列為95年度期初未分配盈餘之減項，原
      告主張尚不足採。
（五）至原告主張於95年將系爭94年度稅後淨利影響數54,870,8
      98元分配股東在案，並無累積未分配盈餘之情事，自無加
      徵10% 稅額規定之適用云云，惟其如何分配、何時分配、
      金額為何、各股東可扣抵稅額為何、分配95年度盈餘之股
      東會決議何在？金流紀錄何在？原告均未提出相關帳冊以
      實其說，其主張尚不足採。
（六）綜上，原告不得以「彌補以往年度之虧損」為科目，將系
      爭54,870,898元列為95年度之期初未分配盈餘之減項，被
      告原核定未究明其有無以95年度之稅後純益實際彌補以往
      年度之虧損，僅以原告帳上累積虧損數應為39,568,996元
      ｛前期損益調整－54,870,898元＋累積盈餘（86年度以前
      ）15,301,902元｝，即核定「彌補以往年度之虧損」39,5
      68,996元，尚有違誤，惟既對原告有利，依行政救濟不利
      益變更禁止原則，復查決定仍維持95年度未分配盈餘19,2
      58,802元，並按所得稅法第66條之9 第1 項規定，加徵10
      ﹪營利事業所得稅1,925,880 元，尚無違誤。
乙、罰鍰部分：
一、本件應適用之法條與法理：
    所得稅法第110 條之2 第1 項規定：「營利事業已依第102
    條之2 規定辦理申報，但有漏報或短報未分配盈餘者，處以
    所漏稅額1 倍以下之罰鍰。」
二、原告就系爭短漏報行為，有故意過失，原告不得主張行政罰
    法第8 條而得減免其罰鍰，原處分按所漏稅額處以0.5 倍之
    罰鍰，並無違誤：
（一）本件被告以原告辦理95年度未分配盈餘申報，虛列項次6
      「彌補以往年度之虧損」15,301,902元，致短漏報未分配
      盈餘計15,301,902元，原告雖於會計師簽證報告第19、20
      頁有所說明，惟其所爭執者，乃法律所明文規定之事項，
      自不得托辭「已充分揭露、僅法律屬性見解之差異」為由
      ，冀求減免其罰鍰或免罰。蓋原告自知其歷年並無虧損，
      依法律明文規定不得「彌補以往年度之虧損」，且其所填
      報之「盈餘分配表或盈虧撥補表95年度」亦載明期末未分
      配盈餘屬95年度之數額為54,870,898元，卻仍列報「彌補
      以往年度之虧損」54,870,898元，扣減申報95年度未分配
      盈餘為0 元，顯未允分揭露95年度未分配盈餘數，難謂已
      善盡誠實義務，其雖於營利事業所得稅結算申報書「盈餘
      分配表或盈虧撥補表95年度」（見原處分卷第257 頁）載
      明「前期損益調整- 87年度及以後年度- 05」「-54,870,
      898 元」，及會計師簽證報告第19、20頁（原處分卷第42
      6 、427 頁）說明「該公司與國外某一客戶因對交易合約
      之履行存有爭議，造成不當認列收入及成本，目前該專案
      已暫停執行。因94年度上述合約之影響數尚未達證券交易
      法之重編標準，遂調整民國95年度之期初累積盈餘54,870
      ,898元，待實際實現年度在於帳外調整。經核帳載記錄，
      尚無不合」，但不足以說明申報書表中87年度及以後年度
      之「實際彌補虧損金額」有54,870,898元，尚須從帳證資
      料或會計師之簽證報告中查核始能得悉，難認已符合充分
      揭露原則，被告因以原告虛列「彌補以往年度之虧損」致
      短漏報95年度未分配盈餘之違章情事，予以論罰，並無不
      合。
（二）惟原處分初查核定「彌補以往年度之虧損」39,568,996元
      ，並以虛列「彌補以往年度之虧損」15,301,902元（即申
      報數54,870,898元－核定數39,568,996元），致短漏報未
      分配盈餘計15,301,902元，並按所漏稅額1,530,190 元裁
      處0.5 倍之罰鍰計765,095 元，固有違誤，已如前述，但
      既係屬對原告有利，基於行政救濟不得為更不利益於行政
      救濟人之決定之法理原則，復查決定爰予維持，尚無違誤
      。
丙、從而，原處分（含復查決定）並無違法，訴願決定予以維持
    ，核無不合。原告訴請撤銷，為無理由，應予駁回。
丁、兩造其餘攻擊防禦方法均與本件判決結果不生影響，故不逐
    一論述，併此敘明。
據上論結，本件原告之訴為無理由，依行政訴訟法第98條第1項
前段，判決如主文。
中　　華　　民　　國　　100　 年　　6　　 月　　30　　日
                    臺北高等行政法院第七庭
                              審判長法  官  李玉卿
                                    法  官  林惠瑜
                                    法  官　畢乃俊
上為正本係照原本作成。
如不服本判決，應於送達後20日內，向本院提出上訴狀並表明上
訴理由，如於本判決宣示後送達前提起上訴者，應於判決送達後
20日內補提上訴理由書（須按他造人數附繕本）。
中　　華　　民　　國　　100　 年　　6　　 月　　30　　日
                                    書記官  簡若芸